【裁判字號】    97,易,193
【裁判日期】    970707
【裁判案由】    詐欺
【裁判全文】
臺灣宜蘭地方法院刑事判決               97年度易字第193號
公  訴  人  臺灣宜蘭地方法院檢察署檢察官
被      告  甲○○
上列被告因詐欺案件，經檢察官提起公訴（97年度偵字第173號）
，本院判決如下：
    主  文
甲○○幫助意圖為自己不法之所有，以詐術使人將本人之物交付
，處有期徒刑捌月，減為有期徒刑肆月，如易科罰金，以銀元參
佰元即新臺幣玖佰元折算壹日。
    事  實
一、甲○○明知詐騙集團等不法份子經常利用他人存款帳戶、提
    款卡、密碼轉帳等方式，獲取不法利益並逃避執法人員之追
    查，且依其社會經驗，應有相當之智識可預見其提供帳戶之
    存摺、金融卡（含密碼）及印章供他人使用，將幫助他人從
    事詐欺取財之犯行，仍不違反其本意，竟基於幫助詐欺取財
    之犯意，於民國95年4月3日辦理更換印鑑及密碼後，即將其
    所有於臺灣郵政股份有限公司永康郵局開立帳戶（帳號0000
    0000000000號）之存摺、提款卡、印章及密碼，於不詳之地
    點提供予姓名年籍不詳之成年男子及其所屬之詐欺集團成員
    使用，幫助該詐欺集團成員從事詐欺取財之犯行。而上開不
    詳姓名年籍者及其所屬之詐欺集團成員取得上開帳戶後，即
    意圖為自己不法之所有，於95年4月3日起，撥打電話至宜蘭
    縣宜蘭市○○街1-26號乙○○之住處，向乙○○佯稱其係香
    港鼎豐國際股份有限公司趙國祥經理，並告知乙○○在香港
    中彩金4千餘萬元，欲領獎須按指示匯款，乙○○誤信為真
    ，乃自當日起陸續匯款，並於同年4月18日止，匯款新台幣
    （下同）642460元至甲○○所有之上開帳戶內，而該詐騙集
    團成員隨即於同日以跨行轉出及跨行提款之方式，將該詐得
    之款項提領一空。嗣乙○○於匯款後，發現可疑，始知受騙
    。
二、案經宜蘭縣政府警察局宜蘭分局報請臺灣宜蘭地方法院檢察
    署檢察官偵查起訴。
    理  由
壹、證據能力
    按被告以外之人於審判外之言詞或書面陳述，除法律有規定
    者外，不得作為證據；又被告以外之人於審判外之陳述，雖
    不符合同法第159條之1至第159條之4之規定，但經當事人於
    審判程序同意作為證據，法院審酌該言詞陳述或書面陳述作
    成時之情況，認為適當者，亦得為證據。當事人、代理人或
    辯護人於法院調查證據時，知有第159條第1項不得為證據之
    情形，而未於言詞辯論終結前聲明異議者，視為有前項之同
    意，刑事訴訟法第159條之5定有明文。查被害人乙○○於警
    詢時所為之陳述，雖屬被告以外之人於審判外之陳述，復未
    於審理期日到院接受交互詰問，惟當事人於本院準備程序及
    審判期日中均表示無意見而不予爭執，且迄至言詞辯論終結
    前亦未再聲明異議，本院審酌上開證據資料製作時之情況，
    尚無違法不當之瑕疵，亦認為以之作為證據應屬適當，依刑
    事訴訟法第159條之5規定，認前揭證據資料均有證據能力，
    合先敘明。
貳、實體認定部分：
一、訊據被告甲○○固坦承有開立上開帳戶，惟矢口否認上開犯
    行，辯稱：伊於94年10月間，到桃園縣龜山鄉工作半年，直
    至95年4月底才因淡季離職，離職打包始發現帳戶存摺遺失
    ，伊並於遺失後立刻到郵局掛失，伊不知該郵局帳戶被作為
    詐騙工具，也未參與此詐騙行為云云。
二、經查：告訴人乙○○係於95年4月3日遭詐騙後，匯款至上開
    永康郵局帳戶等情，業據證人即被害人乙○○分別於警詢偵
    查中證述屬實，並有被害人乙○○之存摺往來明細（警卷第
    8頁）、上開永康郵局帳戶交易歷史清單（偵查卷第11頁）
    附卷可稽。又被告將上開帳戶內之款項於95年3月31日提領
    殆空後（僅剩56元），並於95年4月3日更印換碼後，旋即被
    詐騙集團用以作為詐騙所用之帳戶，而被害人乙○○於匯款
    入被告之前開帳戶後，同日即遭詐騙集團以跨行轉出及跨行
    提款之方式提領一空，核與一般社會販賣帳戶之作法相同，
    足徵被告於95年4月3日更印換碼後，即將該郵局帳戶之存摺
    、印章、提款卡、密碼等帳戶相關資料交付給詐騙集團成員
    使用，作為其等詐欺匯款之管道。被告所辯該帳戶係遺失云
    云，要屬乖違常情，不足採信。
三、次查：詐欺正犯為避免員警自帳戶來源回溯追查出真正身分
    ，乃以他人帳戶供作詐得款項出入之帳戶，此為詐欺正犯需
    利用他人帳戶之原因，相應於此，詐欺正犯亦會擔心如使用
    他人帳戶，因帳戶持有人非自己，則詐得款項將遭不知情之
    帳戶持有人提領，或不知情帳戶持有人逕自掛失以凍結帳戶
    之使用，甚或知情之帳戶持有人以辦理補發存摺、變更印鑑
    、密碼之方式，將帳戶內存款提領一空，致其費盡周章所詐
    得之款項化為烏有。則詐欺正犯為所使用之帳戶，必須為其
    所能控制之帳戶，始能確保詐得款項。申言之，詐欺正犯絕
    不可能使用他人遺失存摺、印鑑、密碼之帳戶供作詐得款項
    匯入之帳戶，以免除遭真正帳戶持有人提領或掛失之風險。
    是本件自可排除系爭帳戶之存摺、提款卡、印章、密碼等物
    係在違反被告意願下喪失占有（如遺失、遭竊或遭搶等）之
    可能。再者，提供帳戶予詐欺正犯使用之人，亦會疑慮帳戶
    餘額會遭詐欺正犯提領，故所提供之帳戶或為新開立之帳戶
    ，或為甚少使用且帳戶餘額甚低之帳戶。觀諸本件被告之前
    開帳戶之客戶歷史交易清單可知，系爭帳戶於95年4月3日更
    印換碼後，帳戶餘額僅有56元，95年4月6日有1萬元無摺存
    款，同日即遭提領殆空，同年4月14日再入戶匯款5千元，同
    日亦遭提領一空，同年4月17日跨行轉入18萬元，同日即遭
    分次以跨行轉出、跨行提款及卡片提款之方式提領一空，95
    年4月18日入戶匯款8萬元，同日隨即跨行轉出提領完畢，被
    告對何以有該等款項匯入，竟均不知情，已屬違反常理，此
    又與提供帳戶與詐欺正犯使用之人，係提供帳戶餘額甚少者
    之行徑相當。亦徵本案實情當係被告基於幫助犯意，提供系
    爭帳戶予詐欺正犯使用，應堪認定。
四、按金融機構接受客戶申請一般存款帳戶之現況，絕大多數不
    須任何條件，亦無須任何費用，即任何人均可辦理金融帳戶
    存摺使用，如無特殊理由，實無借用他人存摺使用之必要；
    而金融存摺事關存款人個人財產權益之保障，倘有不明之金
    錢來源，甚而攸關個人法律上之責任，其專有性甚高，除非
    本人、與本人具有信賴關係或其他特殊原因，難認有何流通
    使用之可能，一般人均有妥為保管防阻他人任意使用之認識
    ；縱使特殊情況偶有交付他人使用之需，亦必然深入瞭解用
    途及合理性後，再行提供以使用，方符常情。且該等專有物
    品如落入不明人士手中，而未加以闡明正常用途，極易被利
    用為與財產有關之犯罪工具，此為吾人依一般生活認知所易
    於體察之常識。又有犯罪意圖者，非有正當理由，竟提供金
    錢代價徵求他人之帳戶，則客觀上可預見其目的，係供為某
    筆資金之存入，後再行領出之用，且該筆資金之存入及提領
    過程係有意隱瞞其流程或避免行為人身分曝光之用意，一般
    人本於一般認知能力均甚易於瞭解。而一般詐欺集團即常以
    向不特定人收購或租用金融帳戶存摺之方法而從事如同本案
    之詐欺犯罪模式，報章、雜誌、電視亦常有報導。查被告為
    成年人，明知存摺、提款卡等有關個人財產、身分之物品，
    倘淪落於不明人士手中，極易被利用為與財產有關之犯罪工
    具，竟願將其存摺、提款卡及密碼等物交付予與其身分上不
    具密切關係之人，顯然對於該帳戶將作為不法使用，有所認
    知，是雖卷內事證並無積極證據證明被告知悉該詐欺正犯將
    如何犯罪，而無法於本件認定被告有與該詐欺集團實施詐欺
    犯行之共同犯意聯絡，惟被告既對金融帳戶交付他人使用，
    可能遭持以從事財產犯罪有所認知，其有幫助他人犯詐欺取
    財罪之不確定犯罪故意甚明。綜上，本件事證明確，被告犯
    行可堪認定，應依法論科。
五、按被告行為後，前於94年2月2日修正公布之刑法，已自95年
    7月1日起施行，另刑法施行法亦於95年6月14日增訂該法第1
    條之1規定，並自95年7月1日施行。其中修正後刑法第2條之
    規定，乃係關於新舊法比較適用之準據法，其本身無關行為
    可罰性要件之變更，故於95年7月1日刑法修正施行後，如有
    涉及比較新舊法之問題，即應逕依修正後刑法第2條第1項規
    定，為「從舊從輕」之比較（最高法院95年度第8次刑事庭
    會議決議意旨參照）。經查：刑法第339條第1項雖未修正，
    然刑法第339條第1項所定罰金刑部分之法定刑最低刑度依修
    正前刑法第33條第5款規定，均為銀元1元即新臺幣3元以上
    ，而修正後刑法第33條第5款已將罰金刑調整為新臺1,000
    元以上，以百元計算，是比較修正前後刑度結果，修正後之
    規定對被告並非較為有利。揆諸前揭刑法第2條第1項前段規
    定，即應適用修正前之刑法第33條第5款之規定。
六、論罪科刑之判斷
  (一)核被告所為，係犯刑法第30條第1項、第339條第1項之幫助
    詐欺取財罪。又被告係幫助他人犯罪，應依刑法第30條第2
    項之規定，按正犯之刑減輕之（幫助犯部分，修正前刑法第
    30條係規定：「幫助他人犯罪者，為從犯。雖他人不知幫助
    之情者，亦同。從犯之處罰，得按正犯之刑減輕之。」而修
    正後之刑法第30條則規定：「幫助他人實行犯罪行為者，為
    幫助犯。雖他人不知幫助之情者，亦同。幫助犯之處罰，得
    按正犯之刑減輕之。」主要係文字用語上之修正，關於刑罰
    減輕之規定並無變更，無關成立幫助犯內容之實質之變更，
    不屬法律之變更，應逕適用修正後之規定，無須比較適用）
    。
  (二)本件被告雖否認犯罪，致無法依據被告之供述明其正確提供
    系爭帳戶予詐騙集團成員之時間，然審酌詐欺正犯取得他人
    所提供之帳戶後，衡情應會於短期內實際加以利用，以免帳
    戶提供人後悔並儘速獲取不法所得，故依上開歷史交易清單
    所示，被告於95年4月3日更印換碼後，同日出現多次跨行轉
    帳之測試，隨後於同年4月6日起陸續出現同日匯入款項後即
    遭提領之紀錄，迄於95年4月18日出現被害人乙○○匯入之
    款項，核此於95年4月3日所出現之多次跨行轉帳測試紀錄，
    與提供帳戶者將帳戶交付予詐騙集團成員後，詐騙集團成員
    用以測試該帳戶是否可用之行為相當，堪認本件被告將系爭
    帳戶提供予詐欺正犯使用之時間，即應為95年4月3日。
  (三)爰審酌被告提供帳戶供詐欺集團詐騙他人財物，危害社會正
    常交易安全，增加被害人尋求救濟之困難，並使犯罪之追查
    趨於複雜，及其犯罪之動機、目的、手段，及犯罪後否認犯
    行等一切情狀，量處如主文所示之刑。又被告係於96年4月
    24日以前犯本罪，符合中華民國96年罪犯減刑條例第2條第1
    項第3款減刑之規定，爰依法減其刑期二分之一，並諭知易
    科罰金之折算標準。末查被告行為後，刑法第41條第1項前
    段已修正為：「犯最重本刑為5年以下有期徒刑以下之刑之
    罪，而受6個月以下有期徒刑或拘役之宣告者，得以新臺幣
    1,000元、2,000元或3,000元折算1日，易科罰金。」並於94
    年2月2日修正公布，於95年7月1日生效，核與被告行為時刑
    法第41條第1項前段所規定：「以1元以上3元以下折算1日」
    ，並適用修正前罰金罰鍰提高標準條例第2條前段（現已刪
    除）：「就其原定數額提高為100倍折算1日」規定之結果，
    則本件被告行為時之易科罰金折算標準，應以銀元100元以
    上300元以下折算1日，經折算為新臺幣後，應以新臺幣300
    元以上900元以下折算為1日。比較新、舊法之結果，以95年
    7月1日修正公布施行前之規定，較有利於被告，則應依新修
    正刑法第2條第1項前段，適用修正前刑法第41條第1項前段
    規定，定其折算標準。
七、末按，修正刑法係自95年7月1日起施行，在此之前，刑法分
    則編有關罰金刑之貨幣單位係銀元；且依刑法分則編應處罰
    金者，應適用罰金罰鍰提高標準條例第1條、第4條之規定。
    亦即應按各該具體條文制定或修正之先後，定其提高之倍數
    。惟被告行為後，刑法施行法增訂第1條之1，於95年6月14
    日經總統公布，並自同年7月1日起施行；該條規定：「中華
    民國94年1月7日刑法修正施行後，刑法分則編所定罰金之貨
    幣單位為新臺幣。94年1月7日刑法修正時，刑法分則編未修
    正之條文定有罰金者，自94年1月7日刑法修正施行後，就其
    所定數額提高為30倍。但72年6月26日至94年1月7日新增或
    修正之條文，就其所定數額提高為3倍」。亦即自95年7月1
    日起，刑法分則編所定罰金之貨幣單位，由原來之銀元改為
    新臺幣；且94年1月7日刑法修正時，刑法分則編未修正之條
    文定有罰金者，自95年7月1日起，有關罰金之數額提高為30
    倍。本件被告係犯刑法第339條第1項詐欺取財罪之幫助犯，
    該罪有罰金刑之處罰，且自24年7月1日公布施行後，即未再
    修正，依增訂刑法施行法第1條之1之規定，其罰金以新台幣
    為單位，數額應提高30倍。此與修正前之罰金以銀元為單位
    ，適用罰金罰鍰提高標準條例之結果應提高10倍者，對被告
    而言，並無有利或不利（新臺幣與銀元之比例為1：3，換算
    結果，亦為30倍）自應適用修正後之規定，附此敘明。
據上論斷，應依刑事訴訟法第299 條第1 項前段，刑法第2 條第
1項前段、第339條第1項、第30條第1項前段、第2項，修正前刑
法第41條第1項前段，刑法施行法第1條之1，修正刪除前罰金罰
鍰提高標準條例第2條，現行法規所定貨幣單位折算新臺幣條例
第2條，中華民國九十六年罪犯減刑條例第2條第1項第3款、第7
條、第9條，判決如主文。
本案經檢察官賴慶祥到庭執行職務
中    華    民    國    97    年    7     月    7     日
                  刑事第二庭審判長法  官  黃永勝
                                  法  官  陳映佐
                                  法  官  楊坤樵
以上正本證明與原本無異。
如不服本判決應於收受本判決後10日內向本院提出上訴書狀，並
應敘述具體理由。若未敘述理由者，應於上訴期間屆滿後20日內
向本院補提理由書狀(均須按他造當事人之人數附繕本)。
                                  書記官  陳淑宜
中    華    民    國    97    年    7     月     8    日
附錄本案論罪科刑法條全文：
中華民國刑法第339條第1項
意圖為自己或第三人不法之所有，以詐術使人將本人或第三人之
物交付者，處5年以下有期徒刑、拘役或科或併科1千元以下罰金
。


司法院資訊處製作；財團法人民間司法改革基金會備份。
